臺灣高等法院臺南分院刑事判決
111年度侵上訴字第114號
上  訴  人  
即  被  告  葉茂成
選任辯護人  林錦輝律師
            林家綾律師
上列上訴人因妨害性自主案件，不服臺灣嘉義地方法院109年度
侵訴字第30號中華民國110年11月29日第一審判決（起訴案號：
臺灣嘉義地方檢察署108年度偵續一字第8號），提起上訴，本院
判決如下：
    主  文
上訴駁回。
    事  實
一、葉茂成於民國104至106年間，曾擔任臺南市○○高級中學（下
    稱X校，學校名稱詳卷）之交通車司機，負責駕駛車牌號碼0
    00-00號營業遊覽大客車，搭載該校「布袋、義竹線」之學
    生上下學，因而認識當時就讀X校、搭乘該交通車路線上下
    學之甲女（88年6月生，卷內代號：0000-000000，領有中度
    智能障礙之身心障礙證明，真實姓名年籍資料詳卷），
　　甲女於106年8月30日升上高中三年級後，為該交通車放學路
    線最後下車之學生。詎葉茂成明知甲女係因有智能障礙，方
    就讀X校之綜合職能班，竟利用甲女因智能障礙之心智缺陷
    ，難以表達不同意或積極抗拒而不能抗拒之情形，先後對甲
    女為下列行為：
  ㈠於106年9月29日當天，因時值X校普通班舉行畢業旅行，僅剩
    包含甲女在內之3名學生需搭乘前揭交通車路線上下學，葉
    茂成乃改成駕駛其女友田玲娃所有之車牌號碼00-0000號自
    用小客車接送甲女及其餘2名學生上下學，惟於駕駛上開自
    用小客車搭載甲女及其餘2名學生放學返家途中，待該2名男
    學生已下車離開後，即基於乘機猥褻之犯意，於同日17時20
    分至同日17時47分間之某時許，將上開自用小客車停靠在台
    17線公路上之「○○國小」附近某處路旁後，隨即將乘坐在該
    車副駕駛座之甲女衣服掀起，並拉下甲女內衣，以手揉捏及
    用嘴巴吸吮甲女胸部之方式，乘機對甲女為猥褻行為1次得
    逞。
　㈡於106年10月2日下午，駕駛上開遊覽大客車搭載包含甲女在
    內搭乘前揭交通車路線之學生放學返家途中，先於同日17時
    32分許，將上開遊覽大客車停靠在上開○○國小附近某大水池
    旁，短暫下車小便，於同日17時33分許返回車內後，即基於
    乘機性交之犯意，趁上開遊覽大客車僅剩甲女1名學生時，
    於同日17時35分許將上開遊覽大客車之車門關閉，在該大客
    車內先要求甲女脫下內、外衣褲，而後以手揉捏及用嘴巴吸
    吮甲女胸部，並露出其生殖器碰觸甲女胸部，再以其手指插
    入甲女陰道內，而乘機對甲女為性交行為1次得逞。
二、嗣因丙女及丁女、戊女（依序係甲女之阿姨、表妹，卷內代
    號分別為：0000-000000B、0000-000000C、0000-000000D，
    真實姓名年籍資料均詳卷）一家人於106年10月4日造訪甲女
    家，甲女在相處過程中將上情告知戊女，戊女告知丁女轉知
    丙女，丙女再告知乙女（即甲女之母，卷內代號：0000-000
    000A，真實姓名年籍資料詳卷），乙女並於106年10月5日報
    警處理，始為警查悉上情。
三、案經甲女、乙女訴由嘉義縣警察局布袋分局報告臺灣嘉義地
    方檢察署檢察官偵查起訴。　　
    理  由
壹、程序部分：
一、本案審理範圍：　　
　　原審判決上訴人即被告（下稱被告）葉茂成無罪部分，因檢
    察官未上訴而告確定，故此部分非本院審理範圍，合先敘明
    。 
二、按性侵害犯罪防治法所稱性侵害犯罪，係指觸犯刑法第221
    條至第227條、第228條、第229條、第332條第2項第2款、第
    334條第2項第2款、第348條第2項第1款及其特別法之罪；又
    行政機關、司法機關及軍法機關所製作必須公示之文書，不
    得揭露被害人之姓名、出生年月日、住居所及其他足資識別
    被害人身分之資訊，性侵害犯罪防治法第2條第1項、第12條
    第2項分別定有明文。另性侵害犯罪防治法第12條所定其他
    足資識別被害人身分之資訊，包括被害人照片或影像、聲音
    、住址、親屬姓名或其關係、就讀學校與班級或工作場所等
    個人基本資料，性侵害犯罪防治法施行細則第6條亦定有明
    文。查本案被告葉茂成所為係涉性侵害犯罪防治法所稱之性
    侵害犯罪，因本院製作之判決係屬必須公示之文書，為避免
    告訴人甲女之身分遭揭露，爰依上開規定，對於甲女就讀之
    學校及甲女、乙女、丙女、丁女、戊女之姓名年籍等足資識
    別身分之資訊，均予隱匿。　　
三、證據能力部分：　　
　㈠關於內政部警政署刑事警察局107年11月21日刑鑑字第107050
    0733號鑑定書（即被告之測謊鑑定書）證據能力部分：
　⒈按「鑑定人由審判長、受命法官或檢察官就下列之人選任一
    人或數人充任之：一、就鑑定事項有特別知識經驗者。二、
    經政府機關委任有鑑定職務者。」刑事訴訟法第198條定有
    明文；復按測謊鑑定係依一般人若下意識刻意隱瞞事實真相
    時，會產生微妙之心理變化，例如：憂慮、緊張、恐懼、不
    安等現象，而因身體內部之心理變化，身體外部之生理狀況
    亦隨之變化，例如：呼吸急促、血液循環加速、心跳加快、
    聲音降低、大量流汗等異常現象，惟表現在外之生理變化，
    往往不易由肉眼觀察，乃由測謊員對受測者提問與待證事實
    相關之問題，藉由科學儀器（測謊機）紀錄受測者對各個質
    問所產生細微之生理變化，加以分析受測者是否下意識刻意
    隱瞞事實真相，並判定其供述是否真實；測謊機本身並不能
    直接對受測者之供述產生正確與否之訊號，而係測謊員依其
    專業之學識及經驗，就測謊紀錄，予以客觀之分析解讀，至
    於測謊鑑定究竟有無證據能力，刑事訴訟法並無明文規定，
    惟實務上，送鑑單位依刑事訴訟法第208條第1項規定，囑託
    法務部調查局或內政部警政署刑事警察局為測謊檢查，受囑
    託機關就檢查結果，以該機關名義函覆原囑託之送鑑單位，
    該測謊檢查結果之書面報告，即係受囑託機關之鑑定報告，
    該機關之鑑定報告，形式上若符合測謊基本程式要件，包括
    ：㈠經受測人同意配合，並已告知得拒絕受測，以減輕受測
    者不必要之壓力。㈡測謊員須經良好之專業訓練與相當之經
    驗。㈢測謊儀器品質良好且運作正常。㈣受測人身心及意識狀
    態正常。㈤測謊環境良好，無不當之外力干擾等要件，具備
    上述形式之證據能力者，即賦予實質之價值判斷；倘被告就
    否認犯罪有不實之情緒波動反應，雖不能採為有罪之唯一證
    據，但非無證據能力，仍得供裁判之佐證，其證明力如何，
    事實審法院自得依職權自由判斷（最高法院109年度台上字
    第3527號、107年度台上字第4341號、107年度台上字4459號
    、102年度台上字第1711號、102年度台上字第1274號、102
    年度台上字第1166號、102年度台上字第157號、100年度台
    上字第1458號、92年度台上字第2282號、93年度台上字第18
    65號、98年度台上字第2345號等判決意旨可資參照）。又測
    謊鑑定，因其結果未具有全然之準確性，固不得採為判決之
    唯一及絕對之依據，但是項鑑定係依一般人在說謊時，會產
    生遲疑、緊張、恐懼、不安等心理波動現象，乃以科學方法
    ，由鑑定人利用測謊儀器，將受測者之上揭情緒波動反應情
    形加以記錄，用以判別受測者之供述是否真實。故測謊鑑定
    ，倘鑑定人具備專業之知識技能，所測試之問題及其方法又
    具專業可靠性時，該測謊結果，如就否認犯罪有不實之情緒
    波動反應，仍非不得供為主要證據之補強依據（最高法院10
    8年度台上字第167號判決意旨參照）。
　⒉經查，本件係臺灣嘉義地方檢察署（下稱嘉義地檢署）檢察
    官在被告之同意下（見核交3349號卷第127頁），囑託內政
    部警政署刑事警察局進行測謊鑑定，而受囑託之鑑定機關內
    政部警政署刑事警察局，已將施測檢查結果以機關名義函覆
    ，細繹該鑑定書附載受測人即被告所簽立之具結書一紙，該
    具結書已載明被告係出於自由意志同意接受測謊，無強迫情
    事，且測謊人員業已告知被告刑事訴訟法所賦予之權利包括
    得拒絕受測等詞，並經被告同意簽立（見偵續44號卷一第12
    5頁）；另上開鑑定報告書並附有施測人員之資歷表，施測
    人員（測謊股03）先後接受美國及國內刑事警察局之測謊人
    員專業訓練結業，其具備測謊專業能力無庸置疑；另該局測
    謊使用之儀器係美國拉法葉（Lafayette）儀器公司製造，
    型號為Lx-4000（SN140171FU），儀器運作狀況正常，測謊
    環境良好，無不當外力干擾，且採用「熟悉測試法」【The 
    Acquaintance Test（ACT）】、「區域比對法」【The Zone
     Comparison Technique（ZCT）】進行測試，先以「熟悉測
    試法」檢測受測人即被告之生理圖譜反應情形並讓其熟悉測
    試流程後，再以「區域比對法」測試比對，而被告受測時意
    識清楚，並於測前自承病歷（包括精神疾病）「糖尿病」、
    當時之身體狀況「可以」、測前睡眠「正常」等情，此有內
    政部警政署刑事警察局於107年11月21日出具之刑鑑字第107
    0500733號鑑定書所附被告具結書、測謊鑑定資料表、測謊
    鑑定說明書、測謊圖譜分析量化表、測謊鑑定人資歷表在卷
    可憑（見偵續44號卷一第122-128頁），堪認本件施測在程
    序與形式上，均符合測謊之程式要件，該測謊鑑定報告應具
    證據能力。
　⒊被告及其選任辯護人雖以被告有糖尿病，受測當日血糖降低
    ，人有一點恍惚，醒來比較大聲在回答，測謊結果可能不正
    確云云（見本院卷第184頁），惟被告於測試當天於測謊前
    會談中已否認有將手指插入甲女下體，經Polygraph儀器先
    以熟悉測試法檢測被告之圖譜生理反應情形，使其熟悉測試
    流程，再以區域比對法測試後，就所得生理圖譜進行分析量
    化結果，被告對本案並未完全說實話，有上開測謊鑑定說明
    書在卷足稽（見偵續44號卷一第123頁）。被告縱於測試前
    有「糖尿病」之病症，但受測當時業已確認自身身體狀況「
    可以」，並註記「於5：40、19：00、5：40打胰島素降血糖
    」，進而同意接受測謊鑑定，此觀上開測謊儀器測試具結書
    即明。又本件測謊鑑定包含測前會談、儀器測試及測後晤談
    三部分，歷經相當時間及多次會談，足徵本件測謊鑑定均依
    施測鑑定人之專業，依據相關標準作業流程為之，與最高法
    院上揭判決所揭意旨並無不符。被告及其辯護人爭執本件測
    謊鑑定之證據能力，不足為據。
　⒋再者，固然被告在刑事程序上享有不自證己罪權利（priv il
    egeagainst self-incrimination），因而得行使緘默權，
    惟不自證己罪係一種「特權（privilege）」，此與憲法其
    他基本權利（fundamental "rights"）不得任意捨棄者大不
    相同，此種特權容許被告可以選擇放棄行使，一般以自行提
    出證據或放棄緘默權為其表現形式，而放棄緘默權之具體訴
    訟行為，例如自白犯罪或自願測謊為其普遍的方式之一，不
    過，測謊與自白犯罪在證據方法上之地位並不相同，自白得
    成為被告有罪之法定證據方法之一，倘再佐以其他積極證據
    ，或可經綜合評價後為被告有罪之認定，惟被告未能通過測
    謊之結果，僅能用以彈劾被告所辯不足採信之依據之一，並
    不能將之視為係被告之自白，不能取以充當被告犯罪之獨立
    證據。且本件係被告自願接受測謊，且有告知得隨時拒絕施
    測，足見並未剝奪被告不自證己罪權利之訟訴選擇自由。綜
    上，被告及其辯護人未指出其程序上有何瑕疵之處，逕行否
    認此一鑑定報告之證據能力，尚不足採。是本件測謊鑑定報
    告因鑑定人具備專業之知識技能，且係由檢察官所選任，復
    事先獲得受測者之同意，所測試之問題及其方法又具專業可
    靠性，並符合刑事訴訟法第206條規定之程式者，即屬同法
    第159條第1項「法律有規定」得為證據之傳聞例外，認有證
    據能力。　
　㈡按被告以外之人於審判外之言詞或書面陳述，除法律有規定
    者外，不得作為證據，刑事訴訟法第159 條第1 項固有明文
    。然依同法第159 條之5 規定：「被告以外之人於審判外之
    陳述，雖不符前4 條之規定，而經當事人於審判程序同意作
    為證據，法院審酌該言詞陳述或書面陳述作成時之情況，認
    為適當者，亦得為證據。當事人、代理人或辯護人於法院調
    查證據時，知有第159 條第1 項不得為證據之情形，而未於
    言詞辯論終結前聲明異議者，視為有前項之同意」，其立法
    旨趣無非係慮及傳聞證據未經當事人之反對詰問予以核實，
    原則上先予排除，惟若當事人已放棄詰問或未聲明異議，基
    於證據資料愈豐富，愈有助於真實發見之理念，且強化言詞
    辯論主義，法院仍可承認該傳聞證據之證據能力。查除上開
    證據外，檢察官、被告及辯護人對於本判決下列所引用其他
    各項被告以外之人於審判外之陳述，於本院準備程序及審理
    時（見本院卷第103-109、167-168頁）均表示同意列為證據
    ，且經本院於審判期日依法踐行調查證據程序，檢察官、被
    告及辯護人於本院言詞辯論終結前均未表示異議，本院審酌
    該等具有傳聞證據性質之證據，其取得過程並無瑕疵或任何
    不適當之情況，應無不宜作為證據之情事，認以之作為本案
    之證據，應屬適當，依刑事訴訟法第159 條之5 之規定，自
    得作為證據。
貳、實體部分：
一、訊據被告葉茂成固坦承其於案發當時係Ｘ校「布袋、義竹線
    」交通車司機，知悉告訴人甲女係有智能障礙而屬心智缺陷
    之人；於事實欄一㈠、㈡所載期日分別駕駛上開自用小客車及
    遊覽大客車搭載包含甲女在內之Ｘ校學生放學返家，甲女均
    係最後1名下車之學生等情，惟矢口否認有何乘機猥褻及乘
    機性交之犯行，辯稱：伊沒有對甲女為猥褻及性交行為，伊
    因為有糖尿病，為了要小便，才會時常把車停在○○國小附近
    大水池旁小便。9月29日當天，甲女尿急，伊將車停在台17
    線旁一個遊憩區附近，讓甲女上廁所；106年10月2日伊因為
    尿急，才把車停在○○國小大水池旁，我小便完回車上，甲女
    跟伊說她頭暈想吐，伊就讓甲女去上開遊覽大客車下層樓梯
    旁之垃圾桶那邊吐，伊回駕駛座抽菸等她，等她吐好，伊才
    發動車輛離開，所以才會在該處停留14分鐘云云。
二、惟查：　
　㈠被告對甲女為事實欄一㈠所示之乘機猥褻犯行部分：　　
  ⒈被告於106年9月29日當天，因時值X校普通班舉行畢業旅行，
    僅剩包含甲女在內之3名學生需搭乘前揭交通車路線上下學
    ，故其改以駕駛其女友田玲娃所有之車牌號碼00-0000號自
    用小客車接送甲女及其餘2名男學生上下學乙情，業據被告
    於警詢、檢察事務官詢問、原審及本院審理中供認不諱（見
    警卷第11頁；核交3349號卷第126頁；原審卷第69、269頁；
    本院卷第191頁），核與證人甲女於警詢及檢察事務官詢問
    中證述之情節相符（見警卷第3頁；核交3349號卷第63頁）
    ，此部分之事實堪可認定。　　　
　⒉被告於106年9月29日下午，駕駛上開自用小客車搭載甲女及
    其餘2名學生放學返家，待該2名男學生已下車離開後，即對
    甲女為事實欄一㈠所示之乘機猥褻犯行乙節，業據證人甲女
    於警詢、檢察事務官詢問中證稱：被告對我侵害都是在新塭
    往布袋路邊，學校有普通班、職能班，我是念職能班，106
    年9月29日禮拜五，學校普通班去畢業旅行，我是念職能班
    ，所以沒有去畢業旅行，被告當天先駕駛1部白色比較小的
    轎車來載我跟其他2個男同學，再到他鹽水家換校車載我們
    去學校，當天放學時被告先用校車載我們，之後再到他家換
    白色轎車，接著載2名男同學下車後，被告就把車開到沒有
    人的路邊停下來，我當時坐在副駕駛座，他把我衣服掀起來
    、把我內衣拉下來，用手捏我胸部、用嘴巴吸我胸部，我沒
    有跟他說不要，他每次對我為侵害行為後，都叫我要保密，
    不能跟家人說等語綦詳（見警卷第2頁反面-第3頁；核交334
    9號卷第57-59、63頁）。審以證人甲女有中度智能障礙，智
    力約相當於小學低年級程度，認知、思考之能力有限，無法
    理解太複雜之事情等情，有上開甲女之身心障礙證明、精神
    鑑定報告書（如後述）在卷可佐，倘非甲女親身經歷前述遭
    被告乘機猥褻之節，依其上述智力，實難認其得憑空杜撰此
    被害情節。參以甲女與被告間僅係交通車司機與搭乘交通車
    學生之關係，平日無往來，其等間也沒有任何恩怨，此據被
    告於原審審理時供述屬實（見原審卷第271頁），衡情甲女
    亦無不良動機刻意捏造上開被害事實誣陷被告之可能，甲女
    所為上開證述，顯非無稽。　　
　⒊被告負責駕駛之X校交通車「布袋、義竹線」，回程進入嘉義
    縣布袋鎮境內後，係走台17線，依序會經過嘉義縣政府警察
    局新塭派出所、新温國小、全國加油站乙節，業據被告於原
    審審理時供述明確（見原審卷第69、270-271頁），而新塭
    派出所至全國加油站，全長6.5公里，汽車車程約7分鐘乙情
    ，亦有Google地圖存卷可考（見偵續一8號卷第107頁），然
    被告於106年9月29日下午駕駛上開自用小客車搭載甲女放學
    回家，從新塭派出所行至全國加油站竟耗時27分鐘（於同日
    17時20分行至新塭派出所、於同日17時47分行至全國加油站
    ），此有新塭派出所及全國加油站監視錄影器光碟、監視錄
    影器畫面截圖、檢察事務官於109年2月12日勘驗上開自用小
    客車於106年9月29日行經新塭派出所及全國加油站之監視錄
    影器光碟所製作之勘驗筆錄在卷可憑（光碟置於核交3349號
    卷第233頁證物袋內，其餘見核交3349號卷第91頁；核交309
    號卷第5-7頁），足足比上述Google地圖所示車程多了20分
    鐘。
　⒋被告及辯護人雖辯稱係因暫停路邊小便，方導致被告行經新
    塭派出所至全國加油站之時間較長，然依卷內新塭派出所及
    全國加油站監視錄影器光碟、監視錄影器畫面截圖（見核交
    3349號卷第79-83、87頁）可知：被告駕駛上開遊覽大客車
    於106年9月15日、18日、20日、25日從新塭派出所行駛至全
    國加油站各僅耗時14分鐘、15分鐘、19分鐘、19分鐘；再觀
    之被告所駕駛上開遊覽大客車於前揭期日之GPS軌跡資料所
    示之時速、位置，亦可得知被告於前揭期日行駛在上開路段
    途中依序各有如下之停止情形：
　　①106年9月15日：
　　　從17時38分至17時41分，在「嘉義縣○○鎮○○○○○路000號（
      約係在○○國小附近）」停止3分鐘（見GPS軌跡資料卷C第1
      8頁）。
　　②106年9月18日：
　　　從17時25分至17時30分，在「嘉義縣○○鎮○○○○○路000號（
      約係在○○國小附近）」停止5分鐘（見GPS軌跡資料卷C第4
      0頁）。
　　③106年9月20日：
　　　從17時31分至17時34分，在「嘉義縣○○鎮○○○○○路000號（
      約係在○○國小附近）」停止3分鐘；從17時40分至17時45
      分，在「嘉義縣○○鎮○00○0000號」停止5分鐘（見GPS軌跡
      資料卷C第81-82頁）。
　　④106年9月25日：
　　　從17時32分至17時38分，在「嘉義縣○○鎮○○○○○路000號（
      約係在○○國小附近）」停止6分鐘（見GPS軌跡資料卷D第8
      5頁）。
　　顯見被告駕駛上開遊覽大客車於上開期日從新塭派出所行駛
    至全國加油站途中已有暫停數分鐘之情形，據此足資推論上
    開遊覽大客車於前揭期日從新塭派出所行駛至全國加油站之
    車程時間應已包含被告及辯護人所辯將車輛暫停路邊小便之
    用時，惟此等包含暫停車輛路邊小便之車程時間，卻仍明顯
    低於被告駕駛上開自用小客車於106年9月29日從新塭派出所
    行駛至全國加油站所為之用時，尤徵被告於106年9月29日駕
    駛上開自用小客車搭載甲女放學行經上開路段途中，除有將
    上開自用小客車暫停路邊或為小便外，更應有對甲女為前述
    乘機猥褻行為，被告及辯護人上開所辯，與上情有悖，無從
    信實。
　⒌又被告雖辯稱係因其暫停台17線旁某遊憩區附近，讓甲女上
    廁所，方導致被告行經新塭派出所至全國加油站之時間較長
    云云。然依卷內資料，9月29日並無被害人甲女於返家途中
    有去上廁之情形，而被告亦未提出相關證據供本院查證，則
    被告此部分之辯解，亦難採信。
　㈡被告有對甲女為事實欄一㈡所示之乘機性交犯行：　
　⒈被告於106年10月2日下午駕駛上開遊覽大客車載送包含甲女
    在內搭乘前揭交通車路線之學生放學返家途中，先於同日17
    時32分許，將上開遊覽大客車停靠在○○國小附近某大水池旁
    ，其短暫下車小便後，即於同日17時33分許返回車內，並於
    同日17時35分許將上開遊覽大客車之車門關閉，斯時車內僅
    剩其與甲女2人，其於同日17時46分許始將上開遊覽大客車
    駛離等情，業據被告於檢察事務官詢問、檢察官訊問及原審
    審理中供承不諱（見核交3349號卷第124-125頁；偵續44號
    卷一第68頁；原審卷第69、204、268頁），核與證人甲女於
    警詢及檢察事務官詢問中證述之情節相符（見警卷第2頁反
    面，核交3349號卷第61-63頁），並有X校所提供上開遊覽大
    客車於106年10月2日載送學生放學途中之車外監視錄影檔案
    隨身碟及檢察事務官於107年1月5日、原審於110年9月22日
    勘驗上開隨身碟檔案所製作之勘驗筆錄附卷可佐（隨身碟置
    於核交3349號卷第233頁證物袋內，其餘見核交3349號卷第4
    5-53頁；原審卷第203-204頁），此部分之事實亦堪認定。
　⒉被告於上開遊覽大客車暫停在上址大水池旁期間，在該車上
    對甲女為事實欄一㈡所示之乘機性交犯行乙節，業據證人甲
    女於警詢、檢察事務官詢問中證稱：被告最後１次對我性侵
    害係106年10月2日星期一下午4點放學後，我跟其他同學搭
    校車，等到其他同學都下車，剩我1個還沒有到家，被告就
    把車停在新塭往布袋路邊，他叫我去校車後門等他，他就到
    外面去上廁所，他上完廁所就從校車前門走進來到後門找我
    ，他要我把衣服跟褲子、內褲脫下來，叫我把內衣往下拉，
    然後他就用手捏揉我胸部、用嘴巴吸我胸部、用手指挖我下
    體，還用他的手拿他下體碰我胸部，之後他想用下體用我下
    體裡面，但他跟我說幸好他沒有把他下體用我下體裡面，不
    然他的精子就會跑到我的卵子，我就會懷孕，我覺得他很奇
    怪、很莫名其妙，我當時應該要直接打他或把他推開、踢他
    下體，但我當時很緊張，所以我沒有做到，他跟我說不能把
    事情說出去，不然我們都會被開除，我就答應他我不會把事
    情說出去，我以前覺得他是老闆，現在覺得他是1個垃圾等
    語明確（見警卷第2頁反面；核交3349號卷第59-65頁）。雖
    證人甲女嗣於檢察官訊問中證稱：106年10月2日17時35分，
    被告將車停在魚塭旁，關上車門，我不知道為何被告要關上
    車門、為何要到同日17時46分才啟動車輛上路，被告將車停
    在魚塭旁時，在車內有對我做什麼事，被告用手摸我胸部及
    下體，有大腿內側，有尿尿的地方，用手指伸進去我尿尿的
    地方，沒有用嘴巴碰我身體，我沒有打被告或推被告，沒有
    脫下褲子、內褲或拉下來，手伸進去等語（見偵續44號卷一
    第99-101頁），就其有無脫下衣褲、被告有無用嘴巴吸吮其
    胸部等節，固有前後矛盾之情，惟衡諸智能障礙者，因受限
    於成長過程中心智發展停滯或不完全及伴隨之認知能力缺陷
    ，本容易有記憶力差、注意力不集中、認知及語言溝通能力
    不足等情狀，且於日常生活中面臨他人之侵害行為時，也易
    出現不知如何適當反應以逃離危險處境、不知即時向他人求
    助，且對於犯罪追訴之重要性欠缺概念，出現就案情重要事
    項說詞反覆之情形，是智能障礙者以證人身分作證之時，即
    容易出現證述前後不一之情況，所為證詞相較於一般智識能
    力正常之人自易出現瑕疵，然如有其他證據可據以佐證、補
    強該等對被告不利之證詞，仍得對被告為不利之認定，而查
    證人甲女確有中度智能障礙，屬於有心智缺陷之人，已如前
    述，其所述縱有些許瑕疵，當屬常事，輔以司法詢問員高○○
    、社工蕭○○（真實姓名均詳卷）於協助、陪伴甲女於檢察官
    訊問時亦各表示：此次訊問離案發時已過1年，此次訊問發
    現甲女有性創傷症候群，有一些退化行為、有失眠，詢問之
    下發現甲女有壓力、皮膚有狀況，甲女記憶某部分是清晰的
    ，甲女因有身心障礙特徵，思考時會放空，眼神呆滯；甲女
    受到情境影響，在陌生之偵訊室受到驚嚇、害怕，情緒會影
    響陳述狀態，加上已訊問2小時，影響其專注力等語（見偵
    續44號卷一第101-103頁），可徵證人甲女前揭於檢察官訊
    問時所為供述不一之證詞，或係因記憶隨時間經過已久而模
    糊、或係因甲女身心障礙特質之緣故所致，非可據此逕認甲
    女之證詞全然不可採信。參酌證人甲女有中度智能障礙，智
    力約相當於小學低年級程度，依其智力無從憑空杜撰上開被
    害過程，及證人甲女與被告毫無怨隙，無虛捏構陷被告入罪
    之動機等情，述之如前，證人甲女上開被害情節，應係其自
    己親身經歷見聞，而得採憑。　
　⒊乙女於106年10月4日經由丙女、丁女、戊女獲知甲女遭被告
    以手指挖下體一事，即於同日電告X校老師，並於翌（5）日
    報警處理，而警方於同日中午12時許，陪同甲女至長庚醫療
    財團法人嘉義長庚紀念醫院（下稱嘉義長庚醫院）驗傷，檢
    查結果甲女處女膜3、6、9點鐘方向有1至2公分之新撕裂傷
    之事實，業據證人乙女於警詢、檢察事務官詢問及檢察官訊
    問中證述明確（見警卷第7頁反面；核交3349號卷第228頁；
    偵續一8號卷第78頁），並有X校導師家庭訪問記錄影本（見
    偵續一8號卷第131頁）及嘉義長庚醫院受理疑似性侵害事件
    驗傷診斷書存卷考參（見警卷第32-34頁，置於警卷密封卷
    內），應可補強證人甲女所述之真實性無誤。
　⒋被告對於內政部警政署刑事警察局測謊員所詢「你有沒有用
    手指插入甲女的下體（陰道或肛門）？答：沒有。」、「有
    關本案，你有沒有用手指插入甲女的下體（陰道或肛門）？
    答：沒有。」呈現不實反應乙節，有內政部警政署刑事警察
    局107年11月21日刑鑑字第1070500733號鑑定書在卷可按（
    見偵續44號卷一第121、123頁）。再參酌嘉義地檢署囑託嘉
    義長庚醫院就「甲女於本案發生後，有無罹患創傷後壓力症
    候群？如有，是否因本案而產生？」所做之鑑定結果略以：
    甲女於案發後明顯因本案而出現創傷後壓力反應，會經常不
    由自主想起案發經過、會作噩夢、不想再見到加害人、害怕
    再見到加害人、看到與加害人外表相似的人會感到害怕、不
    想回憶案情、不喜歡開庭；會自責、變得悲觀及易怒、以前
    覺得自己漂亮，現在覺得自己醜、不想穿漂亮、喜歡把自己
    裹上好幾層衣服、覺得自己不乾淨、想到本案會心煩，想自
    殺；變得過度警覺，容易受驚嚇、對陌生環境或密閉空間有
    強烈不安全感、會失眠。而因甲女智能相當於小學低年級的
    程度，對於創傷造成自我概念改變或人生影響等較複雜之抽
    象概念，所為陳述有限，亦較難釐清，然整體而言，其應罹
    有創傷後壓力症候群，且為本案所引起等語，有該院109年7
    月31日精神鑑定報告書附卷可稽（見偵續一8號卷第155-167
    頁），均足以補強甲女上開所為遭被告猥褻、性交證詞之憑
    信性。
　⒌辯護人固質疑前揭精神鑑定報告書之內容是否客觀、製作過
    程有無遭到不當影響，然觀之上開精神鑑定報告書所示內容
    ：「本案鑑定過程，由女性心理師採取ＮＩＣＨＤ的半結構式詢
    問策略，此為針對兒童及智能障礙者之晤談方式，讓甲女先
    自行說出事件，再接續澄清相關細節，非於尚未瞭解問題前
    便預設，或以暗示或封閉性之問題進行詢問，甲女於會談中
    可自行說出曾被同學觸碰身體而感到不愉快，但令其感到痛
    苦的，主要為被校車司機不只1次伸進衣服摸胸及伸進褲裙
    內摸下體且因而感到疼痛，…其可區分同學之肢體接觸與本
    案司機之性接觸不同」（見該精神鑑定報告書第12頁），可
    知心理師係採取較開放式之詢問方式，甲女述說之情節亦包
    括其同學間之接觸，顯未有明顯誘導、偏袒甲女之情形，辯
    護人僅因心理師於鑑定之前曾與甲女進行會晤，即猜測其對
    本案一定有先入為主之想法，進而影響鑑定內容，甚且因鑑
    定人提出上開精神鑑定報告書之時間較久，即懷疑鑑定人撰
    寫報告書之過程受到不當影響，顯均屬其個人懸揣之見，不
    足採信。
　⒍被告之上訴意旨雖以被告因罹患糖尿病，加以案件偵查中之
    壓力及受測時之緊張情緒，可能影響測謊之正確性云云（見
    本院卷第23頁）。然查，被告本案受測前，睡眠共8小時，
    自感正常，與平常睡眠時間相同，測前有施打胰島素，但未
    飲酒，受測時身體狀況正常，有痛風疾病等情，亦經被告於
    前述測謊儀器測試具結書記載翔實。可見，被告雖有糖尿病
    ，既已按時服藥，並無礙於其受測當時之精神及身體狀況，
    且對被告實施測謊之人經過專業訓練，對於受測者當天生理
    情形是否適合接受測驗，當亦經施測人員專業判斷，則被告
    遽以其身體狀況可能影響其受測結果之正確性等節置辯，顯
    係臆測之詞，尚難採信。
  ⒎又上訴意旨以依導師家庭訪問紀錄記載，甲女曾通報於105年
    12月6日遭班上同學性侵害，且甲女有在便利商店實習，可
    能與他人單獨相處而遭性侵害，自無法排除甲女罹患創傷後
    壓力症候群可能係遭同學或他人性侵害所致云云（見本院卷
    第23-24頁）。然嘉義長庚醫院出具之精神鑑定報告書是由
    受有專業訓練的身心科（精神科）醫師，依據所受的專業訓
    練，並輔以心理鑑衡等方式判斷，而甲女此次所受之鑑定，
    醫師已經詳細說明鑑定過程，以及如何判斷有創傷後壓力症
    候群的依據，有該精神鑑定報告書可按，自足認定甲女罹患
    創傷後壓力症候群，確係遭被告性侵害所致，被告辯稱甲女
    罹患創傷後壓力症候群可能係遭他人性侵害所致，而認此精
    神鑑定報告書不能作為補強證據，顯無所憑。
　㈢被告之行為合致乘機猥褻、乘機性交之構成要件：　　
　⒈按刑法第225 條第1 項之乘機性交罪，係以「對於男女利用
    其精神、身體障礙、心智缺陷或其他相類之情形，不能或不
    知抗拒而為性交者」，為其要件。所謂「相類之情形」，係
    指被害人雖非精神、身體障礙、心智缺陷，但受性交時，因
    昏暈、酣眠、泥醉等相類似之情形，致無同意性交之理解，
    或無抗拒性交之能力者而言。而所謂「不能或不知抗拒」，
    係指被害人因上述精神障礙等情形，達於無法或難以表達其
    意願之程度，而處於無可抗拒之狀態而言。最高法院107 年
     度台上字第2859號判決意旨參照。申言之，刑罰制裁妨害
    性自主行為，係為保障他人關於性意思形成與決定之自由，
    自須以妨害他人關於性意思之自由為前提，而刑法第225 條
    第1 項乘機性交罪之要件，即在於行為人係趁被害人囿於本
    身因素所造成無法或難以擷取意願之無助狀態下而為性交行
    為，已然妨害被害人之性自主決定權。
　⒉甲女有中度智能障礙且領有身心障礙證明，為心智缺陷之人
    乙節，有甲女之身心障礙證明在卷可稽（存於警卷密封卷內
    ），且被告為X校之校車司機，平日搭載甲女上下車，知悉
    甲女有智能障礙乙情，業據被告供承在卷（見核交3349號卷
    第127頁；原審卷第69、265、267頁），足見甲女於本件案
    發時屬中度智能障礙，而為心智缺陷之人無誤。又本件經嘉
    義地檢署囑託嘉義長庚醫院就甲女之身心、精神狀況進行鑑
    定，經該院鑑定結果略以：「甲女有中度智能障礙，智力約
    相當於小學低年級程度，能識字，但閱讀理解能力較差，有
    書寫困難，不會看報紙；其雖有基本的語言理解及表達能力
    ，但說話較被動，且較無邏輯性，無法主動詳盡描述事件；
    其認知、思考之能力有限，無法理解太複雜的事情，亦不暸
    解法律等相關社會制度之細節。甲女於本案發生期間無精神
    疾病或相關症狀，其於案發前已習得何謂性行為，並理解性
    舉動之意涵，知道不能隨意碰觸他人身體，他人亦不得任意
    碰觸其身體隱私部位如下體、胸部等處，且其具有性自主決
    定意思，對遭到非經其同意之他人碰觸或插入隱私部位，會
    感到痛苦及排斥。本案鑑定過程中，由女性心理師採取NICH
    D的半結構式詢問策略，此為針對兒童及智能障礙者之晤談
    方式，讓甲女先自行說出事件，再接續澄清相關細節，非於
    尚未瞭解問題前便預設，或以暗示或封閉性之問題進行詢問
    ，甲女於會談中可自行說出曾被同學觸碰身體而感到不愉快
    ，但令其感到痛苦的，主要為被校車司機不只1次伸進衣服
    摸胸及伸進褲裙内摸下體且因而感到疼痛，還有親嘴巴，她
    有看到司機的下體，但沒有摸司機下體，司機也沒有以下體
    觸碰她等等内容，其可區分同學之肢體接觸與本案司機之性
    接觸不同，但因智能障礙造成其對數字及時間點等之記憶力
    有明顯困難，故較難澄清具體次數及部分案發經過細節。甲
    女無說謊傾向，鑑定過程中其自行陳述之案發經過，對照其
    過去於投射性之自發性的句子完成測驗中表達之内容，顯示
    其於鑑定中所為陳述應有一定之真實性。甲女於遭校車司機
    碰觸身體當時，知道對方不應該有此行為，討厭對方這樣做
    ，但因害怕而不敢反抗，且因智力不足及身材瘦小、體能受
    限而無法做出有效的拒絕，事後並因對方告知不可以告訴別
    人而持續隱忍，直到後來因無法再忍而告訴表妹，家人始知
    悉其受侵害。」等語，有嘉義長庚醫院109年7月31日精神鑑
    定報告書在卷可按（見偵續一8號卷第155-167頁，原本置於
    偵續一8號卷第201頁證物袋內）。本院審酌上開鑑定報告係
    由嘉義長庚醫院精神科專業醫師實施鑑定，對於心智能力鑑
    定，自具相當專業性，已綜合甲女各項檢測，本於專業知識
    與臨床經驗而為判斷，就鑑定機關之資格、理論基礎、鑑定
    方法及論理過程，於形式與實質上均無瑕疵，鑑定報告內容
    自屬可採。綜上，顯見甲女因係中度智能障礙者，其智力約
    相當於小學低年級程度，與同齡的其他人相比確有明顯落後
    之現象；雖甲女於案發前已習得何謂性行為，並理解性舉動
    之意涵，知道不能隨意碰觸他人身體，他人亦不得任意碰觸
    其身體隱私部位如下體、胸部等處，惟因智力不足及身材瘦
    小、體能受限而無法做出有效之拒絕，則依甲女之身心情狀
    ，顯然欠缺自我保護之能力，且對於他人欲與其為性交行為
    一事，因缺乏有效之反應作為，處於無法或難以抗拒之情狀
    ，而有不能抗拒之狀態。是縱被告對之為上開猥褻、性交行
    為時，甲女未為積極反抗舉措，亦不能執以解為已得到出於
    甲女真心且積極有效之同意，堪認甲女仍屬不能抗拒無訛。
  ㈣綜上所述，本案事證明確，被告之犯行洵堪認定，應予依法 
    論科。
三、論罪科刑部分：
　㈠核被告就事實欄一㈠所為，係犯刑法第225條第2項之乘機猥褻
    罪；就事實欄一㈡所為，係犯刑法第225條第1項之乘機性交
    罪。被告上開事實欄一㈡對甲女為乘機性交行為前，有揉捏
    、吸吮甲女胸部、以生殖器碰觸甲女胸部之猥褻行為，此部
    分當屬乘機性交之階段行為，應為乘機性交行為所吸收，不
    另論罪。
　㈡被告上開所為乘機猥褻罪、乘機性交罪，其犯意各別，時間
    不同，行為互殊，應予分論併罰。
四、原審認被告罪證明確，適用刑法第225條第1項、第2項、第5
    1條第5款等規定，並審酌被告：⑴前未有任何犯罪科刑紀錄
    ，素行尚稱良好，有臺灣高等法院被告前案紀錄表在卷可佐
    ；⑵擔任X校之交通車司機，知悉甲女有智能障礙而屬心智缺
    陷之人，竟為滿足一己私慾，利用甲女遇事無法反應，欠缺
    同意或抗拒猥褻、性交行為之能力，對甲女為上開乘機猥褻
    、性交犯行，所為不僅影響甲女身心之正常發展，造成甲女
    不可抹滅之心靈創傷，亦對甲女之父母造成傷害，所為應予
    非難；⑶犯後未能坦然面對己身犯行，亦未徵得甲女之諒解
    ，或賠償甲女所受之損失；⑷犯罪之動機、目的、手段，及
    其自述高中肄業之智識程度、平常係從事駕駛之工作、月收
    入約新臺幣2萬餘元、已離婚、育有3名成年子女、平日自己
    一人居住過活之家庭生活狀況等一切情狀，分別量處有期徒
    刑8月、3年6月，並定其應執行刑為有期徒刑4年。
　　經核原判決之認事用法俱無違誤，其量刑時審酌之上開情狀
    ，業已注意及考量刑法第57條所列各款事項，所處刑度符合
    「罰當其罪」之原則，亦與比例原則相符，並無輕重失衡之
    情形。被告上訴意旨猶執前詞，否認犯行，而指摘原審判決
    不當，然本件被告之犯行已臻明確，其所辯並不可採，均據
    本院說明如上，則被告之上訴為無理由，應予駁回。
據上論斷，應依刑事訴訟法第368條，判決如主文。
本案經檢察官江炳勳提起公訴，檢察官葉耿旭到庭執行職務。
中　　華　　民　　國　　111 　年　　4 　　月　　26　　日
                  刑事第三庭    審判長法  官  陳連發
                                      法  官  洪榮家   
                                      法  官  何秀燕
以上正本證明與原本無異。
如不服本判決應於收受送達後20日內向本院提出上訴書狀，其未
敘述上訴理由者，並得於提起上訴後20日內向本院補提理由書（
均須按他造當事人之人數附繕本）「切勿逕送上級法院」。
　　　　　　　　　　　　　　　　　　　書記官  翁心欣
中　　華　　民　　國　　111 　年　　4 　　月　　26　　日

附錄本案論罪科刑法條：　　
中華民國刑法第225條
對於男女利用其精神、身體障礙、心智缺陷或其他相類之情形，
不能或不知抗拒而為性交者，處3年以上10年以下有期徒刑。
對於男女利用其精神、身體障礙、心智缺陷或其他相類之情形，
不能或不知抗拒而為猥褻之行為者，處6月以上5年以下有期徒刑
。
第1項之未遂犯罰之。